【裁判字號】    88,上,1121
【裁判日期】    890118
【裁判案由】    返還價金等
【裁判全文】
臺灣高等法院民事判決                     八十八年度上字第一一二一號
      上  訴  人即
      附帶被上訴人  宏福建設股份有限公司
      法定  代理人  乙○○
      訴訟  代理人  薛松雨律師
                    游成淵律師
      被  上訴人即
      附  帶上訴人  甲○○      住台北縣新莊市○○街四四號二樓
      訴  訟代理人  呂榮海律師
      複    代理人  蔡惠琇律師
右當事人間請求返還價金等事件，上訴人對於中華民國八十八年五月三十一日臺灣板
橋地方法院八十七年度訴字第二一六號第一審判決提起上訴，本院判決如左：
    主    文
原判決廢棄。
右廢棄部分，被上訴人在第一審之訴及假執行之聲請均駁回。
被上訴人之附帶上訴駁回。
第一、二審訴訟費用由被上訴人負擔。
    事    實
壹、上訴人即附帶被上訴人宏福建設股份有限公司（下稱宏福公司）部分：
一、聲明：
甲、上訴部分：求為判決：
  (一)原判決不利於上訴人部分廢棄。
  (二)右廢棄部分，被上訴人在第一審之訴駁回。
乙、附帶上訴部分：
  (一)附帶上訴駁回。
  (二)如受不利判決，願供擔保請准宣告免為假執行。
二、陳述：除與原判決記載相同者，予以援用外，補陳略稱：
  (一)遲延給付需以有可歸責者為限，原審既認在八十六年四月三十日以前，係非可歸
    責於伊事由所生之遲延，則甲○○在此之前之二次催告，即不生民法第二百五十
    四條解除契約前催告之效力。
  (二)伊自受催告時起即進行修補未有懈怠遲延，自無過失，況當初未能動工，係住戶
    阻撓所致。
  (三)系爭房地佔用鄰地之瑕疵非不得補正，且已補正完成，無不能履約之慮，被上訴
    人依買賣契約第十、十一條主張解約，請求返還價金及損害賠償，自無理由。
  (四)買賣契約第七條約定：「甲方若於產權移轉登記或申報前未依約繳付各期價款或
    有其他違約情事時，乙方除得依本約第六條約定處理外，並得暫時停止辦理產權
    移轉之申報與登記。」本件被上訴人未依約辦理對保及銀行貸款手續，伊之移轉
    義務即未發生，自未給付遲延。
  (五)同時履行抗辯權之作用，僅能暫時拒絕自己債務之履行，延緩他方債權之行使，
    尚非否定他方當事人之債權，則因解除契約所生回復原狀，如返還房屋、相當租
    金收益等義務，自仍存在，並未消滅，甲○○仍有義務返還不當得利，若依原判
    決所謂甲○○行使同時履行抗辯權，並非無法律上原因，則伊就返還價金之義務
    ，亦行使同時履行抗辯權，即亦無須返還價金。故依民法第二百六十一條準用二
    百六十四條之規定，於甲○○未償還上開金額之前，伊亦拒還價金予甲○○。
三、證據：除援用原審之立證方法外，補提：台北縣工務局八十六年三月二十二日八
    六北工使字第Ｂ－二０七號函、台灣板橋地方法院八十五年度重訴字第三七七號
    民事判決、台北縣政府八十六年七月七日北工使字第四八七七號函、協調會照片
    、照片數張、申請函、土地登記謄本等件影本為證。
貳、被上訴人即附帶上訴人甲○○部分：
一、聲明：求為判決：
  (一)上訴駁回。
  (二)原判決不利於附帶上訴人部分廢棄。
  (三)右廢棄部分，附帶被上訴人應再給付附帶上訴人新台幣（下同）七十一萬元及自
    民國（下同）八十七年二月二十日起至清償日止按年息百分之五計算之利息。
  (四)願供擔保請准宣告假執行。
二、陳述：除與原判決記載相同者，予以援用外，補陳略稱：
  (一)宏福公司遲延給付，伊自得解約。至地界問題，乃建設公司內部專業問題，與伊
    無關，自不得以此對抗伊。
  (二)屬專業之建設公司竟未能妥善處理地界問題，已構成違約及可歸責之事由。
  (三)本件除占用鄰地、計劃道路外，又遲延補正，經依法催告後遲不履行，自可歸責
    於宏福公司，屬「無故拒絕出售本約房地」情形，應再賠償伊七十一萬元。
  (四)本件都市計劃樁重測前後並無異動，系爭房地佔用鄰地、計劃道路，乃宏福公司
    未依核准圖設施工，顯有過失，且宏福公司未舉證其無過失。
  (五)伊解約後，附帶被上訴人拒不返還價金及損害賠償，基於民法第二百六十一條規
    定，伊自得行使同時履行抗辯權，拒絕遷出，無不當得利可言。
三、證據：除援用原審之立證方法外，補提：八十六年七月八日台北縣政府工務局簽
    呈（見本院卷第一０六頁、第一０七頁）、最高法院十八年上字第二七四六號判
    例等件影本為證。
    理    由
一、宏福公司原法定代理人為潘禮門，嗣改為乙○○，其依民事訴訟法第一百七十五
    條第一項之規定於原審聲明承受訴訟，於法並無不合，應准許之。
二、本件被上訴人甲○○主張：伊於八十二年五月十日向宏福公司購買系爭房地，並
    已依約按期給付價金七十一萬元、代書契稅費五萬四千元及簽發票面金額二百六
    十四萬元之本票一紙交付宏福公司，因系爭房地之地下室一、二樓基地佔用計劃
    道路用地，致無法辦理產權移轉，雖經伊於八十五年十二月二十八日、八十六年
    四月十一日函請宏福公司解決產權登記等問題，宏福公司均不置理，爰依買賣契
    約第十、十一條約定及民法三百四十九條、第三百五十三條、第二百五十四條、
    第二百五十九條等規定，解除買賣契約，請求宏福公司返還伊所繳交之上開價款
    、代書契稅費，及賠償損害七十一萬元，總計金額一百四十七萬四千元，並自起
    訴狀繕本送達翌日起至清償日止，按年息百分之五計付利息，另返還伊簽發票面
    金額二百六十四萬元之本票，如未能返還時，應給付二百六十四萬元及自八十五
    年五月二十八日起至清償日止，按年息百分之六計算之利息。
三、宏福公司則以：本件建築物佔用道路部分係因地政機關地籍重測所致，買賣契約
    第十條「乙方保證本約之房地於點交房屋時產權清楚，不得使甲方權益絲毫受損
    」，實為民法上權利瑕疵擔保責任之重申，不得以此為據逕自解除契約；系爭房
    地因地籍重測前後偏差，致生佔用鄰地之爭議，雖有瑕疵，惟並非不得補正，且
    早已補正完成，其並無拒絕出售之情事，無買賣契約書第十一條所定「無故拒絕
    出售」之違約情形；縱認甲○○之主張有理由，惟甲○○已無償使用系爭房地達
    三年六個月，若依市價一萬三千元計算相當於租金之收益，累積之總額亦達五十
    四萬六千元，其他尚有大樓管理、清潔等費用，全係其公司支付，甲○○於居住
    之期間，從未繳納，爰於此範圍內，請求抵銷等語置辯。
四、甲○○主張伊於八十二年五月十日向宏福公司購買系爭土地，並已依約按期給付
    價金七十一萬元，且簽發票面金額二百六十四萬元之本票一紙交付宏福公司，及
    支出代書契稅費等費用五萬四千元之事實，業據甲○○提出房地預定買賣契約書
    （見原審卷第七至十三頁）、發票（見原審卷第十四至二十三頁）、保管書（見
    原審卷第二十四頁）、暫收款單（見原審卷第二十五頁）為證，並為宏福公司所
    不爭執。又系爭房地地面層、地下一層、地下二層之共同使用部分即台北縣和平
    段七三０地號上六三六三、六三六四建號於八十五年二月十五日辦理第一次保存
    登記時，於建築改良物登記簿謄本備考欄經地政事務所註記「本建物尚有部份佔
    用鄰地未登記」之事實，亦據宏福公司提出建築改良物登記簿謄本（見原審卷第
    一０二頁）為證，依被上訴人所提台北縣新莊地政事務所八十五年十月十九日之
    建物測量成果圖（見原審卷第五十二頁）顯示，上開六三六三、六三六四建號建
    物確有佔有鄰地（和平段七三一、七五八地號）未計算建物面積之記載無訛，又
    本件房屋於建造完成後之八十五年六月十九日，業經宏福公司交付甲○○使用之
    事實，亦為兩造所不爭執，均堪信為真實。
五、本件甲○○以都市計劃樁位於重測前後並無異動，主張係宏福公司未依核准圖說
    施工，致系爭房地無法移轉；宏福公司則以因地籍重測，致生占用鄰地無法移轉
    情形。是本件首應審酌者，為系爭房地占用鄰地，是否可歸責於宏福公司。經查
    ：
  (一)甲○○提出八十六年七月八日台北縣政府工務局簽呈（見本院卷第一０六頁、第
    一０七頁），承辦人員雖於其上簽稱：「．．．地籍分割線重測前後有偏差，造
    成基地面積短少四十五平方公尺。經查都市計劃樁重測前後，無異動情形，因前
    揭執照基地施工時偏差（地下室外牆佔用四公尺計劃道路約一公尺至一公尺七十
    ），故於使用執照核發后，造成新莊地政事務所登記時加註有『部份佔用鄰地未
    計算建物面積』。．．．承造人未依核准圖設施工、監造建築師監督不週，且有
    申領登記不實之嫌，違反營造業管理規則，及建築法有關規定，應移請台灣省建
    設廳，依相關規定辦理懲戒。」等語，但查，依擬寫該簽呈之原新莊地政事務所
    技士羅鍚墩於原審證稱：「本件建物之使用執照之核發是由我承辦，在核發過程
    沒有發現地下室佔用鄰地，被告取得使用執照後，要到地政事務所辦理第一次保
    存登記時，地政事務所發現有佔用鄰地，並在測量成果圖內用虛線標示出來佔用
    部分，並加以註記，才有本件糾紛」（被告地下室佔用鄰地是因施工偏差或地籍
    重測？）「這可由地籍重測時間及我們准被告建造的時間比較看出來，如果重測
    是在核准之前，被告沒按重測的地籍線施工，就是被告的過失，若重測在後，就
    不可歸責於被告，本件關鍵在地籍分割線在何時重測。」（簽呈第三點稱承造人
    未依核准圖施工，是何意？）「建商施工應依工務局核准樁位及圖說施工，我們
    認為當時被告沒按核給的圖說施工。是依都市計劃樁位核發建築執照，因被告地
    下室佔用鄰地，依地政事務所測量成果圖推論被告沒按核准的圖說施工，我們並
    沒有實際去測量。」等語，依證人羅錫墩之證述，其並未實際去測量，僅係依地
    政事務所測量成果圖推論，是自難以該簽呈上之記載，即認宏福公司未依核准圖
    說施工。
  (二)本件新莊市○○段七三０地號與同段七五八地號之地籍分割線係屬八十四年度新
    莊市地籍圖重測區範圍內土地，有台北縣新莊市地政事務所八十七年九月十八日
    八七北縣莊地二字第一一六二四號函附卷可憑。再查本件建物建築執照係於八十
    一年間所核發，而地籍線係於八十四年間辦理重測，且依台北縣政府八五北府工
    使字第三八０八六二號函所示：「．．．地籍圖重測登記時間為八十四年五月二
    十九日。因該執照係於八十一年核發，依行政院六十九年四月二日台六九內三六
    四六號函示：『因重測面積測量之誤差可以不予追究。』．．．」，則依證人羅
    錫墩上開證述，宏福公司建造之系爭房地地下室一、二樓基地佔用計劃道路用地
    ，致無法辦理產權移轉，係因地籍重測所致。
  (三)地籍重測係執行機關於八十四年間所為，系爭房地於八十一年已取得建築執照，
    宏福公司當無於興建前即預知將來會土地重測，並有分割線不符情形，另甲○○
    並未能另舉他證以證明有可歸責於宏福公司之事由而佔用鄰地之情事，是甲○○
    主張係因宏福公司施工偏差，未依核准圖說施工、監造部分，尚非可採。
六、按民法第二百五十四條所定解除權之行使，須以契約當事人之一方遲延給付為前
    提，倘因存有不可歸責於一方（債務人）當事人之事由，致未為給付，而不必負
    遲延責任者（見：民法第二百三十條），即難認已具備法定解除權行使之要件，
    基此所為定期催告後之解除契約，自不生效力（最高法院八十年台上字第二七八
    六號、八十五年度台上字第一一八七號判決參照）。查本件地籍重測於八十五年
    十月五日更正確定，甲○○於八十五年十二月二十八日以宏福公司遲延給付而為
    第一次催告，並於八十六年四月十一日為第二次催告，迄八十六年十二月十二日
    甲○○表示解除契約意思表示之日，宏福公司仍未補正，此為兩造不爭之事實，
    是本件應再審究者，為宏福公司未於甲○○催告期限內移轉系爭房地所有權，有
    無可歸責之事由。經查：
  (一)宏福公司所興建之系爭建物，因地籍重測而占用鄰地，致為地政機關註記「本建
    物尚有部分占用鄰地未登記」，而無法貸款移轉登記予甲○○，此並非可歸責宏
    福公司，已如前述，又其自八十五年十月五日地籍重測更正確定後，固即應積極
    為補正事項，使甲○○得以取得系爭房地之所有權。然查前揭補正事項，涉及使
    用執照之申請變更，及須依工務機關核准之圖說始得動工補正，非短期期間所得
    完成。
  (二)宏福公司於八十五年十二月二十八日受甲○○催告後，即已著手進行補正事宜，
    先自八十五年十二月起，向台北縣新莊地政事務所、台北縣政府等機關陳情處理
    問題之解決方案，台北縣政府工務局曾分別於八十六年一月二十一日、八十六年
    二月二十日兩次召開協調會討論，並要求宏福公司儘速改善完成，且檢具相關書
    圖文件到局報備，有宏福公司提出之台北縣政府工務局八十六年三月二十二日八
    六北工使字第Ｂ─二０七三號函附卷可稽（見本院卷第七十頁），而召開協調會
    進行，於召開前必經申請等程序，是宏福公司稱其於八十五年十二月間受催告後
    ，即著手進行補正者，堪予採信。
  (三)宏福公司依前開台北縣工務局函文指示，先委託林平昇建築師變更設計及簽證、
    土木技師為結構計算、補正工程估價等，於八十六年四月三十日與台麒營造有限
    公司（下簡稱台麒公司）訂立工程合約，八十六年五月七日向台北縣工務局申請
    使用執照更正報備，於八十六年七月七日台北縣政府方核准使用執照之更正，此
    亦有宏福公司提出並為甲○○所不爭之工程合約書（見原審卷第九十六頁）及核
    准更正使用執照（見本院卷第九十五頁）足參。
  (四)宏福公司雖於八十六年四月三十日與台麒公司訂立工程合約，並約定工期之完工
    期限為四十日曆天，然因該工程之修補須經工務機關核准更正使用執照始得為之
    ，故該工程合約書就開工日期並未約定，亦有合約書附卷可考（見本院卷第九十
    六頁），而修補之更正使用執照於八十六年七月七日始經核准，是尚難以宏福公
    司與台麒公司訂約之施工期限為四十日，即遽爾推論宏福公司未積極進行補正。
  (五)宏福公司主張其於上開工程已簽約發包、使用執照更正核准後，本即可施工補正
    ，但因系爭不動產均已交付甲○○及其他住戶佔有使用，其欲進入施工者，必須
    獲得甲○○等住戶同意始可，惟甲○○及其他住戶始終拒絕其施工，自八十六年
    八月起，其屢次與住戶召開施工說明會議，要求允許進行補正工程，然迄八十六
    年十一月間，仍無結果，欲進入施工，亦遭被上訴人及其他住戶阻擋，致無從修
    補之事實，並據宏福公司提出相片數紙附卷可按（見本院卷第九十六頁至第九十
    八頁），甲○○就此部分均未表示異議，且依甲○○提出之八十六年十二月間向
    立法委員李應元陳情書內，猶指摘工務局同意宏福公司三次更正使用執照之情（
    見原審卷第五十三頁），亦可知甲○○等住戶並不同意宏福公司修補，蓋若甲○
    ○等人同意宏福公司修補，渠等於八十六年十二月間宏福公司已強力進行修補時
    （見甲○○提出之相片日期為八十六年十二月八日、九日、十二日，原審卷第七
    十二頁至第七十五頁），當無猶陳情指摘工務局核准宏福公司為修補而取得更正
    使用執照不當之理，是宏福公司此之主張應堪採取。
  (六)宏福公司於「浪漫都心」住戶抗爭下，完成補正後，聲請地籍重測，台北縣新莊
    地政事務所建築物測量成果圖已依更正後之平面圖，於八十七年一月間塗銷「佔
    用鄰地部分」之註記，且系爭建築物改良登記簿原先之「本建物尚有部分佔用鄰
    地」之字樣，亦已塗銷註記，有宏福公司提出之台北縣新莊市○○段建築改良物
    登記簿影本附卷足參，此並為甲○○所不爭執，則系爭房地因重測所生之瑕疵已
    經補正，該房地已無瑕疵存在。
  (七)「浪漫都心」之住戶既於宏福公司補正時抗爭阻止，此應為同為買受人之甲○○
    所知之甚詳，則宏福公司未於甲○○催告期限內補正完成，難認係可歸責於宏福
    公司之事由，依民法第二百三十條及前揭說明，宏福公司未依約給付，自不負遲
    延責任者，即難認甲○○已具備法定解除權行使之要件，甲○○基此所為定期催
    告後之解除契約，自不生效力。
七、況本件縱認宏福公司於地籍重測後未依限履行，有可歸責宏福公司事由，然因系
    爭房地於八十五年六月十九日已交付甲○○使用，宏福公司已為部分履行，而該
    建物之共同使用部分前雖遭地政機關為佔用鄰地之註記，惟就甲○○而言，對房
    、地之使用並無發生重大影響；且瑕疵補正後，經台灣省木技師工會鑑定，建築
    結構亦安全無虞（見原審卷第一百二十七頁至第一百三十一頁）。另買賣因物有
    瑕疵，出賣人應負擔保之責者，買受人得解除其契約，或請求減少其價金。但依
    情形，解除契約顯失公平者，買受人僅得請求減少價金，民法第三百五十九條定
    有明文。本件宏福公司興建之建物，因地籍重測，致基地面積減少四十五平方公
    尺又六十一平方公寸，惟此減少部分係「浪漫都心」所有社區共六區區分共有人
    所共有，對屬區分共有人之一之甲○○而言，其減少之面積不多，該減少部分之
    瑕疵顯非重大，其解除契約即顯失公平，依前揭法條規定，其僅得請求減少價金
    ，而不得解除契約，此由宏福公司就此亦曾與其他住戶以減少、退還價金之方式
    補償（見原審卷第一百七十三頁至第一百七十五頁）觀之，亦明甲○○以此為由
    ，解除契約，確顯失公平。
八、系爭房地之瑕疵肇因於八十四年地籍重測所致，直至八十五年十月五日始確定而
    為更正登記，已如上述，而兩造係於八十二年五月十日訂立買賣契約，斯時並無
    瑕疵存在，核與權利瑕疵之成立要件須於買賣「成立時」存在者有間，其自不負
    權利瑕疵擔保之責。再者，交屋係在八十五年六月十九日，亦在八十五年十月五
    日瑕疵確定之前，該時自不能確知該瑕疵之存否，點交時間既在瑕疵確定之前，
    交屋當時之產權即難謂有瑕疵可言，則甲○○主張宏福公司違反買賣契約第十條
    「保證本約之房地於房屋點交時產權清楚」，尚非可採。又地籍重測致宏福公司
    所興建之建物占用道路用地，此於宏福公司興建之初非可預見，應非可歸責於宏
    福公司，況宏福公司並已積極補正，且已補正完成，有如前述，則宏福公司當無
    拒絕出售情事，不符買賣契約第十一條所規定之「無故拒絕出售本約房地」約定
    情形，是甲○○先主張：系爭房地遲不移轉乃可歸責於宏福公司所致，且又拖延
    補正，當然係屬無故拒絕出售本約房地等語，繼之主張縱使可歸責於宏福公司之
    遲延非無故拒絕出售本約房地，但其遲遲無法給付且越界建築係一難於補正及嚴
    重影響房屋價值之事故，亦應類推適用合約第十一條約定云云，均無足採。
九、綜上所陳，宏福公司興建之建物地下室占用道路用地，係因地籍重測所致，非可
    歸責於宏福公司。又宏福公司未於甲○○催告後相當期限內履行移轉所有權之義
    務，亦係不可歸責於宏福公司，依民法第二百三十條規定，宏福公司自不負遲延
    之責，且系爭房屋有關地政機關之註記亦經宏福公司補正而除去，已屬於隨時得
    履行狀態。從而，甲○○以宏福公司違反買賣契約第十、十一條約定，本於買賣
    契約第十一條及解除契約後回復原狀請求權，請求宏福公司返還已付價金七十一
    萬元，並賠償七十一萬元損害金及返還其先支出代書費用五萬四千元，為無理由
    ，應予駁回。
十、原審就甲○○解除契約，請求返還已付價金及返還已代支付之代書費用並損害賠
    償部分，為甲○○一部勝訴、一部敗訴之判決，經核其敗訴部分，原審駁回其訴
    及假執行之聲請，理由雖有不同，但結論並無二致，甲○○附帶上訴意旨，指摘
    原判決此部分不當，求予廢棄改判，仍無理由，應予駁回；至原審為甲○○勝訴
    部分及據兩造聲請為准免假執行，洵有違誤，宏福公司上訴意旨指摘原判此部分
    決不當，委有理由，此部分應予廢棄改判如主文第二項所示。
十一、兩造法律關係及事實已臻明確，本院經審酌兩造其他攻擊防禦方法及證據，均與
    前開論斷結果無礙，爰不再一一詳述，併此敘明。
十二、據上論結，本件宏福公司之上訴為有理由，甲○○附帶上訴為無理由，依民事訴
    訟法第四百五十條、第四百四十九條第一項、第七十八條，判決如主文。
中      華      民      國    八十九    年      一      月      十八    日
                              臺灣高等法院民事第十六庭
                                  審判長法  官  阮  富  枝
                                        法  官  王  聖  惠
                                        法  官  周  美  月
右正本係照原本作成。
甲○○如不服本判決，應於收受送達後二十日內向本院提出上訴書狀，其未表明上訴
理由者，並應於提出上訴後二十日內向本院補提理由書狀（均須按他造當事人之人數
附繕本）。
中      華      民      國    八十九    年      一      月    二十四    日
                                        書記官  洪  雪  娥


司法院資訊處製作；財團法人民間司法改革基金會備份。
